臺灣高等法院臺中分院民事判決　99年度建上字第85號
上　訴　人　德寶營造股份有限公司
法定代理人
即 重整 人　賴悅顏
　　　　　　杜秀良
　　　　　　王元甫
訴訟代理人　邱太三律師
　　　　　　于茂勝
　　　　　　林俊杰
　　　　　　李筱茨
被上 訴 人　國立臺中教育大學
法定代理人　楊思偉
訴訟代理人　郭明仁律師
上列當事人間請求給付工程款事件，上訴人對於民國99年8月17
日臺灣台中地方法院98年度建字第110號第一審判決提起上訴，
本院於100年3月8日言詞辯論終結，判決如下：
    主  文
原判決關於駁回上訴人後開第二項之訴部分，及訴訟費用之裁判
廢棄。
被上訴人應給付上訴人新台幣貳拾貳萬捌仟元，及自民國九十八
年八月二十一日起，至清償日止，按週年利率百分之五計算之利
息。
其餘上訴駁回。
第一、二審訴訟費用，由被上訴人負擔千分之五，餘由上訴人負
擔。
    事實及理由
壹、上訴人方面：
    上訴人於原審起訴主張：緣上訴人於民國（下同）95年12月
    19日經臺灣臺北地方法院以95年度整字第2號裁定准予重整
    （原審卷 (一)第5至19頁）。被上訴人（原名國立臺中師範
    學院，94年改制為國立臺中教育大學）於91年1月6日委請上
    訴人施作「求真樓新建建築工程」，工程總價約定為新台幣
    （下同）227,500,000元，該工程已施作完成交付被上訴人
    使用，雙方於97年12月11日完成系爭工程結算作業。被上訴
    人就系爭工程總計應給付上訴人241,439,412元（含結算總
    價227,351,562元、物價指數調整金額14,084,850元），扣
    除上訴人已完成估驗請領之179,131,073元後，應付之工程
    款餘額為62,308,339元，惟被上訴人僅給付18,587,705元，
    而以尚有違約金及其他費用為由，保留43,720,634元未付。
    上訴人既經法院裁定准予重整，被上訴人如對上訴人有違約
    金及其他費用債權可供行使，亦應於法院裁定主文所定之申
    報期間內向重整監督人申報，惟被上訴人並未向重整監督人
    申報任何債權，縱使被上訴人確有違約金及其他費用債權，
    依法亦不得於重整程序中行使權利。為此依兩造工程承攬契
    約之報酬給付請求權，提起本件訴訟。
貳、被上訴人方面
    被上訴人於原審則以下列各點為辯：
一、依兩造契約第17條(一)之約定，被上訴人就上訴人逾期罰款
    部分，可自工程款直接抵扣拒絕給付。在上訴人經法院裁定
    准予重整之前：(1)上訴人施工到第21期請求估驗計價時，
    被上訴人所委任之監造建築師已在93年7月30日函告上訴人
    不予估驗，應待暫緩計價之原因消滅，或工程驗收完成後再
    行計價；被上訴人並於94年1月11日函告上訴人，重申就逾
    期罰款、驗收工程缺失減價等自工程款中扣除。(2)94年間
    ，上訴人向採購申訴審議委員會聲請調解，請求確認「逾期
    罰款請求權不存在」、「減少驗收缺失扣款」等項，被上訴
    人已在調解程序中就上訴人之逾期罰款、施工瑕疵等表明自
    上訴人之工程款扣除拒絕給付，以上(1)、(2)均屬抵銷之意
    思表示。至於重整程序開始後，重整人再於96年間向採購申
    訴審議委員會就「逾期違約金債權不存在」、「保固之起算
    期間」等項爭議申請調解，該委員會於97年10月17日作成調
    解成立書，確定逾期罰款金額為33,556,250元，此項確定抵
    銷數額之調解結果，應回溯至被上訴人主張扣款時產生抵銷
    之效力。
二、在重整裁定前：上訴人所施作之外牆瓷磚、外牆刷石子、
    外牆鋁門窗、圍牆高度不足、預鑄碟溝不符契約約定，共減
    價9,640,447元，被上訴人在94年1月11日函告上訴人，此部
    分上訴人喪失請求權。上訴人依約應提出鋁窗試驗報告而
    未提出，被上訴人逕委請成功大學代為測試計100,00元，被
    上訴人於95年8月11日函知上訴人，以上部分被上訴人函告
    上訴人予以扣款；而重整裁定後：上訴人所施作之消防路
    徑地磚，因遲不修繕，乃由被上訴人另行僱工修繕，此部分
    被上訴人於96年4月26日函知上訴人自工程款中扣除228,000
    元。Mastet Key及出貨證明部分：因上訴人遲未提出五項
    材料書面證明，復無數據以供被上訴人扣款，俟上訴人向採
    購申訴審議委員會聲請調解，主張被上訴人應交付驗收結算
    證明時，始由委員會以調字第0960965號調解書，核定共195
    ,937元確定，兩造同意調解成立。以上部分，係由上訴人同
    意減價，為重整債務。
三、採購申訴審議委員會辦理調解之程序及其效力，準用民事訴
    訟法有關之調解規定，而採購申訴審議委員會之調解成立與
    訴訟上和解有同一效力，本件上訴人就已成立調解之事項，
    重行起訴，並非適法。
四、上訴人承攬求真樓工程之工程款經結算後扣除已領之估驗款
    ，餘額應為62,308,339元。惟上訴人逾期違約應付違約金33
    ,556,250元、驗收不合格減價9,836,384元、應付由上訴人
    代付之鋁窗測試費100,000元、保固期間被上訴人代付上訴
    人保固修繕之費用228,000元，以上四項合計43,720,634元
    ，自工程款之餘額62,308,339元抵銷扣除後，尚有餘額18,5
    87,705元，此項工程款餘額，已由被上訴人撥入上訴人之帳
    戶結案。被上訴人97年12月11日函向上訴人表示「經扣除後
    剩餘款計18,589,905元逕撥入貴公司重整帳戶」，即係對上
    訴人為抵銷之表示，並再以98年9月23日答辯狀之送達為抵
    銷之意思表示。
參、原審經審酌兩造所提出之攻擊防禦方法後，認上訴人已無承
    攬報酬請求權之餘額可供行使，請求被上訴人給付新台幣43
    ,720,634元為無理由，而予駁回上訴人之訴及假執行之聲請
    。上訴人不服第一審判決提起上訴，於本院上訴聲明為：(1
    )原判決廢棄(2)被上訴人應給付上訴人43,720, 634元及自
    起訴狀繕本送達被上訴人翌日起至清償日止按年息百分之五
    計算之利息。(3)上訴人願供擔保，請准宣告假執行。(4)一
    、二審訴訟費用均由被上訴人負擔。被上訴人於本院答辯聲
    明為：(1)請求駁回上訴人之上訴。(2)上訴費用由上訴人負
    擔。
肆、兩造不爭執之事實，本院採為裁判之基礎（見原審卷第2宗
    第120頁背面至第121頁背面、本院卷第71頁背面）：
一、91年1月6日上訴人與被上訴人（94年改制前為國立台中師範
    學院）簽訂契約，由上訴人承作被上訴人「求真樓新建建築
    工程」，議定契約總價為227,500,000元，契約條款，如原
    審卷第1宗第24頁以下。
二、上訴人施工到第21期請求估驗計價時，被上訴人所委任之監
    造建築師已在93年7月30日函告上訴人不予估驗，應待暫緩
    計價之原因消滅，或工程驗收完成後再行計價，其內容如原
    審卷第2宗第79頁所示。
三、上訴人於93年12月14日將前開工程交付被上訴人，兩造並同
    意自交付使用之日起起算3年之保固期間。
四、被上訴人於94年1月11日，以中師院總字第000000000號致函
    上訴人稱：「貴公司承攬本校求真樓新建建築工程有關驗收
    結果與規定不符採減價收受，及工程逾期罰款乙節，詳如說
    明，請查照」，其內容如原審卷第1宗第169頁。
五、上訴人於94年間聲請採購申訴審議委員會調解，請求：「展
    延工期86天」、「確認系爭工程完工日為工程竣工日，而非
    申請使用執照掛件日」、「他造當事人（即本件被上訴人）
    逾期罰款請求權不存在」、「減少驗收缺失扣款為672,730
    元」，經被上訴人抗辯稱上訴人施工怠慢、工程品質不良及
    材料品質不佳，造成被上訴人損害，無法同意上訴人之請求
    。經該委員會於94年10月25日作成調解建議（調940200號）
    ，建議「（完工日認定爭議部分）再核給工期14天」、「（
    逾期罰款乙節）建議不核給工期」、「（減少驗收缺失扣款
    部分）本項請求不予同意」（原審卷第1宗第89頁），惟上
    訴人不同意。
六、兩造於95年8月9日進行求真樓新建建築工程後續結案協商會
    議，會議結論「五、工程款結算金額部分俟施工廠商德寶解
    決『完工後待解決事項』再行協商」，其內容如原審卷第1
    宗第195頁、第196頁所示。
七、上訴人於95年12月19日經臺灣臺北地方法院以95年整字第2
    號民事裁定准予重整，裁定所定之債權申報期間為95年12月
    19日至96年1月12日。重整計畫經關係人會議可決，同院於
    97年6月5日裁定認可重整計畫，重整程序尚進行中（本院卷
    第81頁）。
八、被上訴人於法院所定之債權申報期間內未申報重整債權。
九、96年5月9日重整人經監督人許可，就本件工程款糾紛向採購
    申訴審議委員會申請調解，請求調解之聲明為：「當造當事
    人應給付申請人52,723,568元，及自申請書繕本送達翌日起
    至清償日止，按年息5%計算之利息」。惟上訴人於調解進行
    中變更聲明成為：「確認他造當事人就系爭工程對申請人之
    違約金債權不存在。」「確認系爭工程自93年12月14日起進
    入保固期。」（原審卷第1宗第82頁）。
十、兩造之工程於97年4月28日完成結算，結算之內容如原審卷(
    一)第93頁國立台中教育大學工程結算驗收證明書所載被上
    訴人告就系爭工程總計應給付241,439,412元（含結算總價
    227,351,562元、物價指數調整金額14,084,850元），扣除
    上訴人已完成估驗請領之179,131,073元後，應付之工程款
    餘額為62,308,339元（原審卷第1宗第93頁;本院卷第81頁背
    面）。
十一、上訴人對於被上訴人所主張之：逾期違約金33,556,250
      元。驗收不合格減價收受9,836,384元（含MASTER KEY
      、自平泥地坪工程195,937，與磚牆、鋁窗遮音性、圍牆
      等項目減價9,640,447元）。消防車及人行道修繕費用
      228,000元。鋁窗測試費100,000元等，四項金額均不爭
      執。
十二、被上訴人於結算完成後，分別於97年6月9日、6月18日、
      11月26日函請被上訴人繳納各項違約金及費用，其內容如
      原審卷第1宗第197頁、第199頁、第200頁所示。
十三、上訴人於96年間聲請調解，兩造於97年7月20日經採購申
      訴審議委員會調解成立（調字第0960765號），兩造同意
      (一)MASTER KEY減價136,476元、(二)自平泥地坪工程減
      價59,461元、(三)被上訴人於減價驗收後，發驗收結算證
      明書（原審卷第1宗第86頁）。
十四、上訴人於96年間聲請調解，兩造於97年10月17日經採購申
      訴審議委員會調解成立（調字第0960320號），兩造同意
      ：(一)本件契約原訂履約期限為93年2月6日，實際竣工為
      93年6月4日，逾期189.5日（內含逾期改善84天)。(二)逾
      期改善（84天）部分酌減為每天依契約價金總額0.05% 計
      算違約金，即每日113,750元計罰，合計9,555,000元。逾
      期完工部分（105.5天），仍依每日契約價金總額0.1% 計
      算，合計24,001,250元。以上合計33,556,250元。(三)保
      固期間自交付使用之日（93年12月14日）起算3年（原審
      卷第1宗第80至82頁）。
十五、被上訴人已於97年12月11日將扣除已估驗之工程款、逾期
      違約金、驗收不合格減價等項目後之餘額18,587,705元匯
      入上訴人指定之帳戶（即台中大學總字第0970009089號函
      之函覆內容）（原審卷第1宗第52頁;本院卷第81頁背面）
      。
十六、教育部於93年11月25日發函被上訴人，同意被上訴人就系
      爭工程減價收受，有被上訴人提出之該函一份在卷（本院
      卷第87、88頁），並為上訴人所不爭執（本院卷第92頁）
      。
伍、本件之爭點：
一、上訴人提起本件訴訟是否合法？
    被上訴人主張上訴人起訴不合法，係以：「上訴人之重整人
    在96年間就『逾期違約金』及『保固期間之起算日』所生之
    爭議，向採購申訴審議委員會申請調解，經該會於97年10月
    17日調解成立，而依政府採購法第85-1條第3項、民事訴訟
    法第416條第1項之規定，採購申訴審議委員會辦理調解之效
    力，準用民事訴訟法有關調解及訴訟和解之規定，上訴人重
    行提起本件之訴，即非適法」為由。查上訴人之訴，其訴訟
    標的為確定判決之效力所及者，法院應以裁定駁回之，民事
    訴訟法第249條第1項第7款定有明文，同法第380條第1項並
    規定：「和解成立者，與確定判決有同一效力」。兩造對於
    上訴人曾申請採購申訴審議委員會調解成立一事並無爭執（
    原審卷第2宗第121頁、本院卷第92頁背面），依政府採購法
    第85-1條第3項、民事訴訟法第416條第1項、第380條第1項
    之規定，於採購申訴審議委員會成立之調解，自與確定判決
    有同一效力，惟上開調解成立之內容（原審卷第1宗第80至
    82頁），係就逾期違約金請求權及保固期間之起算日而為確
    認，為確定判決效力所及之訴訟標的應為：「逾期違約金請
    求權」及「保固期間起算日之事實」。而本件上訴人則係依
    據工程承攬契約之報酬給付請求權起訴請求，前後兩事件之
    標的顯不相同，縱使兩造就「逾期違約金請求權之金額」及
    「保固期間之起算日之事實」，於本件訴訟中不得再為相異
    之主張，本件仍非此前成立之調解所及，被上訴人主張上訴
    人重覆起訴並非適法，自非可採。
二、被上訴人對上訴人公司之系爭四債權是否為重整債權？
    上訴人公司於95年12月19日經臺灣臺北地方法院以95年整字
    第2號民事裁定准予重整，目前尚在重整程序中，有上開裁
    定影本一份在卷可稽（原審卷第1宗第5至19頁），並為兩造
    所不爭執（原審卷第2宗第120頁背面至121頁、本院卷第71
    頁背面），而公司法第296條第1項規定：「對公司之債權，
    在重整裁定前成立者，為重整債權；其依法享有優先受償權
    者，為優先重整債權；其有抵押權、質權或留置權為擔保者
    ，為有擔保重整債權；無此項擔保者，為無擔保重整債權；
    各該債權，非依重整程序，均不得行使權利」，故被上訴人
    對上訴人公司之債權是否為重整債權，應以被上訴人之債權
    是否成立於95年12月19日之前為斷：
（一）逾期違約金33,556,250元部分：兩造求真樓新建建築工程
      契約書第17條約定：「(一)逾期違約金，以日為單位，廠
      商如未依照契約規定期限完工，應按逾期日數，每日依契
      約價金總額千分之一計算逾期違約金。……。(二)逾期違
      約金之總額（含逾期未改正之違約金），以契約價金總額
      之百分之二十為上限）……」，故上訴人逾期違約金部分
      ，自係於逾期之期間內持續發生。而兩造就逾期違約金部
      分，於97年10月17日經採購申訴審議委員會調解成立（調
      字第0960320號，原審卷(一)第80至82頁），兩造同意：(
      一)本件契約原訂履約期限為93年2月6日，實際竣工為93
      年6月4日，逾期189.5日（內含逾期改善84天)。(二) 逾
      期改善（84天）部分酌減為每天依契約價金總額0.05% 計
      算違約金，即每日113,750元計罰，合計9,555,000元。逾
      期完工部分（105.5天），仍依每日契約價金總額0.1% 計
      算，合計24,001,250元。以上合計33,556,250元。……」
      （以上見不爭執之事實十四）（原審卷第2宗第121至121
      頁背面），上開調解之成立，自有拘束兩造之效力（政府
      採購法第85-1條第3項），上訴人逾期之期間既為93年2月
      6日至實際竣工之93年6月4日，逾期違約之事實發生於上
      訴人受重整裁定之前，故此部分被上訴人逾期違約金債權
      係成立於上訴人重整裁定之前，確屬重整債權。
（二）驗收不合格減價收受9,836,384元部分：
  １、政府採購法第72條第2項規定：「驗收結果與規定不符，
      而不妨礙安全及使用需求，亦無減少通常效用或契約預定
      效用，經機關檢討不必拆換或拆換確有困難者，得於必要
      時減價收受。其在查核金額以上之採購，應先報經上級機
      關核准；未達查核金額之採購，應經機關首長或其授權人
      員核准」，同法施行細則第98條第2項規定：「機關依本
      法第72 條第2項辦理減價收受，其減價計算方式，依契約
      規定。契約未規定者，得就不符項目，依契約價金、市價
      、額外費用、所受損害或懲罰性違約金等，計算減價金額
      」，而兩造求真樓新建建築工程契約書第4條(一)約定：
      「……採減價收受者，按不符項目標的之契約價金減價百
      分之五十」，故被上訴人於驗收結果與規定不符時，得依
      約減價收受；上開規定及契約所稱減價收受之權利，與民
      法第359條、第494條所稱之「請求減少其價金」、「請求
      減少報酬」同其性質，並非債權之請求權，而係形成權，
      於被上訴人一方為意思表示時，使上訴人之承攬報酬請求
      權發生變動（於得主張減價之範圍內消滅），減價權之行
      使結果並非另行對上訴人取得債權。而被上訴人於94年1
      月11日，以中師院總字第000000000號致函上訴人稱：「
      貴公司承攬本校求真樓新建建築工程有關驗收結果與規定
      不符採減價收受，……詳如說明，請查照。．．．四．．
      計減價9,640,447元。」（見原審卷第2宗第121頁背面；
      原審卷第1宗第169頁），且上開減價收受之意思表示事前
      經教育部以93年11月25日函同意在卷，有教育部93年11月
      25日台總（二）字第0930156025號函在卷可稽（本院卷第
      87頁），是被上訴人業已在上訴人進入重整程序前就9,64
      0,447元為行使減價權之意思表示，即使兩造對於應予減
      價之金額為何迭有爭執，而應另循程序途徑確定，但無礙
      於上訴人承攬報酬請求權發生變動之結果。而另關於被上
      訴人未於94年1月11日函內表示減價之MASTER KEY、自平
      泥地坪工程195, 937元之部分，兩造亦於97年7月20日經
      採購申訴審議委員會調解成立（見原審卷第2宗第121頁）
      ，而行使減價之權利既為形成權，則此部分195,937元經
      被上訴人於97年7月24日行使減價權之結果，已使上訴人
      之承攬報酬請求權於195, 937元之範圍內消滅。綜上，兩
      造對於驗收不合格部分得減價9,836,384元一節，並無爭
      執（見原審卷第2宗第121頁），則被上訴人行使減價權之
      結果，已使上訴人之承攬報酬請求權於9,836,384元之範
      圍內消滅，不生被上訴人另行對上訴人公司取得重整債權
      之問題。
  ２、上訴人雖主張所謂減價收受應係雙方就系爭工程驗收完畢
      後發現驗收結果與規定不符，始有可能產生，而本件系爭
      工程雖自93年7月15日開始驗收，然嗣至97年02月27日被
      上訴人始同意驗收並起算工程保固，有被上訴人於97年4
      月28日所填發之台中教育大學工程驗算結收證明書可稽（
      本院卷第122頁）。甚者前開結算證明書非但未將上述所
      謂被上訴人已行使減價之9,836,384元扣除，更於驗收意
      見欄第二項仍將該款項列入，且變更名稱為減價收受懲罰
      性違約金。其後被上訴人更將此減價之項目、金額確定後
      ，於法院已認可上訴人重整計畫（970605）後之97年11月
      26日才以台中大學總字第0970008133號函請上訴人應繳入
      （驗收減價收受）款項9,836,384元，有被上訴人97年12
      月11日所發台中大學總字第0970009089號函可證（本院卷
      第123頁）。因之被上訴人於驗收未完成前之94年1月11日
      ，以中師院總宇第000000000號致函上訴人所稱之文義，
      應只是表達其將來可能處理方式之意向或意思通知而已，
      並非行使減價權云云。
    (1)然查上開結算驗收證明書上明載開始驗收日期為93年7月
      15日（本院卷第122頁），而兩造亦不爭執上訴人於93年
      12月14日即將系爭工程交付被上訴人，並同時起算3年之
      保固期間（兩造不爭執之事實三），且被上訴人既早於94
      年1月11日即以中師院總字第000000000號致函上訴人表示
      欲減價9,640,447元如上述，足證被上訴人確於93年7月15
      日即開始驗收，並陸續發現現有與契約規定不符之情形，
      故而於94年1月11日即行使減價權，且依行政院公共工程
      委員會97 年2月20日調解成立書所載，上訴人96年10月22
      日向行政院公共工程委員會申請調解係因「申請人（即本
      件上訴人）之相關協力廠商不願出具相關證明文件，故本
      件工程無法驗收結算，然本件工程既已經他造當事人（即
      本件被上訴人）驗收合格妹，並已接管使用，故請求他當
      事人交付驗收結算證明書予伊。」經兩造同意減價之MAST
      ER KEY、自平泥地坪工程共再減價195,937元驗收後，被
      上訴人簽發驗收結算證明書，有該調解成立書在卷可稽（
      原審卷第1宗第85至87頁），被上訴人並隨即於97年4月28
      日簽發結算驗收證明書（本院卷第122頁），是知被上訴
      人所以遲至97年4月28日始簽發結算驗收證明書，係因上
      訴人無法提出相關證明文件所致，與被上訴人實際驗收之
      日期無涉，是被上訴人執此結算驗收證明書認被上訴人之
      減價請求權係發生於97年4月28日，殊非可取。
    (2)次查被上訴人之結算驗收證明書上驗收意見欄第二項雖將
      此減價收受之9,836,384元寫為「減價收受懲罰性違約金
      」，並於97年11月26日以台中大學總字第0970008133號函
      請上訴人應繳入（驗收減價收受）款項9,836,384元（本
      院卷第123頁），然此乃被上訴人誤認減價收受之款項即
      係懲罰性違約金債權使然，惟減價權之法律性質為何，應
      係法院判斷之範圍，尚不受當事人法律見解之拘束，從而
      本院既認減價權為形成權，即無上訴人所指被上訴人對上
      訴人另行取得9,836,384元債權可言。
（三）消防車及人行道修繕費用228,000元部分：被上訴人因修
      繕求真樓消防車道及人行道，而於96年4月17日支出228,
      000元，此亦為上訴人所不爭（見原審卷第2宗第121 頁）
      ，並有被上訴人所提出之統一發票及支出傳票在卷可稽（
      原審卷第1宗第118頁）；而兩造於97年10月17日經採購申
      訴審議委員會成立之調解（調字第0960320號）同意：「
      ……(三)保固期間自交付使用之日（93年12月14日）起算
      3年。」（見原審卷第2宗第121至121頁背面），被上訴人
      上開修繕費用之支出尚在上訴人保固期間中，雖得依民法
      無因管理之規定，請求上訴人償還（民法第176條第1項）
      。然按公司法第312條規定：「左列各款，為公司之重整
      債務，優先於重整債權而為清償：一、維持公司業務繼續
      營運所發生之債務。……」，然被上訴人支出修繕費用之
      時間係在95年12月19日上訴人公司受重整裁定之後，即非
      屬重整債權，且為履行上訴人保固義務之費用亦難認係維
      持上訴人公司業務繼續營運所發生之債務，是以被上訴人
      主張此部分為重整債務，得優先於重整債權而為清償云云
      即無理由。
（四）鋁窗測試費100,000元部分：被上訴人於93年8月25日為上
      訴人支出求真樓新建工程鋁窗遮音性現場檢測費用100,00
      0元，此亦有被上訴人所提出之統一發票、支出傳票在卷
      可稽（原審卷第2宗第117頁），被上訴人自得依民法無因
      管理之規定，請求原上訴人償還（民法第176條第1項）。
      而上開費用既係被上訴人於93年8月25日支出，被上訴人
      請求上訴人償還之權利自係成立於重整裁定前，而屬重整
      債權。
三、被上訴人主張其上開四項債權與上訴人之工程承攬報酬請求
    權抵銷，有無理由？
（一）二人互負債務，而其給付種類相同，並均屆清償期者，各
      得以其債務，與他方之債務，互為抵銷。但依債之性質不
      能抵銷或依當事人之特約不得抵銷者，不在此限，民法第
      334條定有明文。另按「破產債權人於破產宣告時，對於
      破產人負有債務者，無論給付種類是否相同，得不依破產
      程序而為抵銷」，破產法第113條第1項定有明文，又「破
      產法破產債權節之規定，於前項債權準用之。但其中有關
      別除權及優先權之規定，不在此限」，公司法第296條第2
      項定有明文，該條既已明文將別除權、優先權之規定排除
      在準用之列之外，對於抵銷權之相關規定，即無予以排除
      之理。且觀諸公司法第296條第3項甚而明定「取回權、解
      除權或抵銷權之行使，應向重整人為之。」益知在重整程
      序中，重整債權人確可行使抵銷權，經準用之結果，重整
      債權人於重整裁定時，對於公司負有債務者，無論給付種
      類是否相同，得不依重整程序而為抵銷，亦即得不為重整
      債權之申報，而逕對重整人為抵銷之意思表示。
（二）上訴人雖主張依公司法第296條第2項準用破產法第113條
      第1項之結果，被上訴人應於重整裁定作成之日（即95年
      12月19日）行使權利，至遲亦應於法院裁定債權申報期間
      屆滿前行使抵銷權。惟按公司重整，乃公開發行股票或公
      司債之股份有限公司，因財務困難，已瀕臨暫停營業或有
      停業之虞之窘境，而預料有重整之可能，在法院監督之下
      ，調整其債權人、股東及其他利害關係人之利害，而圖公
      司企業之維持與更生之制度，相關公司債權人、股東及利
      害關係之權利應如何調整，本屬立法裁量之事項，不能在
      法無明文之情形下，限制被上訴人抵銷權之行使；再者依
      公司法第296條第2項準用破產法第113條第1項之結果，僅
      係「重整債權人於重整裁定時，對於公司負有債務者，無
      論給付種類是否相同，得不依重整程序而為抵銷」，並未
      限制重整債權人應於重整裁定日，或債權申報期間屆滿前
      行使抵銷權，上訴人上開主張，並非可採。上訴人又謂重
      整債權人究依民法或依重整程序行使權利應從速決定，故
      抵銷權之行使不能無期限云云，然查本件上訴人之重整計
      畫係於97年6月5日始經法院裁定認可，此為兩造所不爭執
      （不爭執之事實七），而上訴人於94年間即就被上訴人所
      主張之違約金債權、減少缺失扣款等事項申請行政院公共
      工程委員會調解（原審卷第1宗第89頁），重整人並持續
      於96年5月9日向行政院公共工程委員會申請就系爭工程之
      逾期違約金若干為調解，是本件重整人於其重整計畫經法
      院認可前早即知被上訴人對上訴人有違約金債權等相關債
      權存在，尚不因被上訴人未於債權申報期間內申報而使重
      整程序有拖延或不公平之情形。否則本件被上訴人之違約
      金債權因上訴人對此債權金額有爭執，而持續由行政院公
      共工程委員會調解中致被上訴人未及申報，被上訴人之重
      整債權竟因此而不得申報且不能行使權利，對被上訴人而
      言，難謂公平。
（三）以下就各債權之抵銷是否有理由分述之：
  １、減價收受部分：
      如前所述，驗收不合格減價收受9,836,384元部分，於被
      上訴人在94年1月11日致函上訴人主張應予減價時，已使
      上訴人之承攬報酬請求權在此範圍內（9,836,384元）消
      滅，不生被上訴人另行對上訴人公司取得重整債權之問題
      ，亦不生上訴人之承攬報酬請求權是否因抵銷而消滅之問
      題。
  ２、消防車及人行道修繕費用228,000元部分：
      本件被上訴人於重整裁定後、保固期間內之96年4月17日
      支付消防車及人行道修繕費用228,000元，而對上訴人公
      司有償還請求權，該項償還請求權係屬發生於重整裁定後
      ．並非重整債權已如上述，而得於重整程序中行使抵銷權
      者，依公司法第296條規定，僅限於成立於重整裁定前之
      重整債權，是被上訴人就此部分債權主張抵銷，於法即有
      未合。
  ３、逾期違約金33,556,250元、鋁窗測試費100,000元償還請
      求權部分：
    (1)依兩造契約第17條(一)之約定，被上訴人就上訴人逾期罰
      款部分，可自工程款直接抵扣；其有不足者，得通知廠商
      繳納或自保證金扣抵（原審卷第1宗第45頁）。本件在上
      訴人經法院裁定准予重整之前：(1)上訴人施工到第21期
      請求估驗計價時，被上訴人所委任之監造建築師已在93年
      7月30日函告上訴人不予估驗，應待暫緩計價之原因消滅
      ，或工程驗收完成後再行計價；被上訴人並於94年1月11
      日函告上訴人，重申就逾期罰款、驗收工程缺失減價等自
      工程款中扣除。(2)94年間，上訴人向採購申訴審議委員
      會聲請調解，請求確認「逾期罰款請求權不存在」、「減
      少驗收缺失扣款」等項，被上訴人已在調解程序中就上訴
      人之逾期罰款、施工瑕疵等表明自上訴人之工程款扣除拒
      絕給付，有上開函文及行政院公共工程委員會函送原審法
      院之履約爭議調解案調解建議在卷（原審卷第1宗第169頁
      、第89頁），並為兩造所不爭執（不爭執之事實四、五）
      ，則被上訴人既已曾於94年間明確對上訴人表示因上訴人
      逾期違約之故，而不給付工程款，當係主張抵銷之意思表
      示，否則上訴人何有就此部分請求行政院公共工程委員會
      予以調解，請求確認「逾期罰款請求權不存在」之必要，
      尚難僅因被上訴人之上開函件內未使用「抵銷」二字即認
      被上訴人並無抵銷之意思表示；至行政院公共工程委員會
      經重整人96年5月9日就系爭工程之「逾期違約金債權不存
      在」、「保固之起算期間」之調解申請書，於97年10月17
      日作成調解成立書，僅係確定逾期罰款金額為33,556,250
      元，此項調解結果，自應回溯至被上訴人94 年1月11日主
      張扣款時發生抵銷之效力。
    (2)次查退步言之，縱認被上訴人94年1月11日之上開函件並
      無抵銷之意思表示，然逾期違約金33,556,250元、鋁窗測
      試費100,000元二部分屬重整債權已如上述，被上訴人本
      得不依重整程序行使其權利，是就逾期違約金債權33,556
      ,250元部分，被上訴人亦連同鋁窗測試費100,000元於97
      年12月11日函（原審卷第1宗第52頁、不爭執之事實十五
      ）向上訴人表示「經扣除後剩餘款計18,589,905元逕撥入
      貴公司重整帳戶」，此亦為兩造所不爭，上開意思表示，
      核屬對上訴人所為抵銷之意思表示；再者，被上訴人復以
      98年9月23日答辯狀（原審卷第1宗第77頁）之送達為抵銷
      之意思表示，故上訴人之承攬報酬請求權，於此範圍（33
      ,556,250元＋  100,000元）內，亦因被上訴人為抵銷之
      意思表示而消滅（民法第335條第1項）。
    (3)上訴人雖主張兩造之工程於97年4月28日完成結算，系爭
      工程經結算後，上訴人對被上訴人系爭工程款請求權始確
      定存在，被上訴人斯時對上訴人始負給付工程款債務，而
      被上訴人於95年12月19日重整裁定時尚未對上訴人負給付
      系爭工程款之債務，依公司法第296條第2項準用破產法第
      114條第1款規定，被上訴人不得主張抵銷云云，然查系爭
      工程之結算驗收證明書雖簽立於97年4月28日，然其上亦
      記載開始驗收日期為93年7月15日（本院卷第122頁），而
      兩造亦不爭執上訴人於93年12月14日即將系爭工程交付被
      上訴人，並同時起算3年之保固期間（兩造不爭執之事實
      三），是以依民法第505條第1項規定，於上訴人交付系爭
      工程予被上訴人之93年12月14日，被上訴人即對上訴人負
      有給付工程款債務，而非於重整後之97年4月28日始負給
      付工程款之債務。
四、兩造之工程於97年4月28日完成結算，被上訴人就系爭工程
    總計應給付241,439,412元（含結算總價227,351,562元、物
    價指數調整金額14,084,850元），扣除上訴人已完成估驗請
    領之179,131,073元後，應付之工程款餘額為62,308,339元
    。而被上訴人之逾期違約金債權33,556,250元、鋁窗測試費
    100, 000元之償還請求權業經合法與上訴人之承攬報酬請求
    權抵銷；驗收不合格減價9,836,384元部分，亦經被上訴人
    於94年1月11日為減價之意思表示；另被上訴人已於97年12
    月11日匯款18,587,705元予上訴人；而被上訴人主張消防車
    及人行道修繕費用228,000元部分之抵銷於法不合亦如上述
    ，是以被上訴人尚有228,000元之工程款應給付上訴人（62,
    308,339元－33,556,250元－100,000元－18,587,705元＝22
    8,000）。
陸、綜上所述，上訴人本於承攬報酬請求權，請求被上訴人應給
    付上訴人43,720,634元，及自起訴狀繕本送達之翌日起至清
    償日止，按年息5%計算之利息，於228,000元，及自起訴狀
    繕本送達之翌日（即98年8月21日）起至清償日止，按年息
    5%計算之利息部分，為有理由，應予准許。逾此所為請求，
    為無理由，應予駁回。至於上訴人敗訴部分，其假執行之聲
    請失所附麗，應併予駁回。原審就上開應准許部分，為上訴
    人敗訴之判決，尚有未洽，上訴意旨求予廢棄改判，為有理
    由，爰由本院予以廢棄改判如主文第二項所示。至於上訴人
    之請求不應准許部分，原判決為上訴人敗訴之判決，並駁回
    其假執行之聲請，經核於法並無不合，上訴意旨求予廢棄改
    判，為無理由，應駁回其上訴。
柒、本判決上訴人勝訴部分未逾150萬元，經本院判決後即告確
    定，故無宣告假執行之必要。
捌、本件事證已明，兩造其餘主張及攻擊防禦方法與本件判決結
    果不生影響，不予一一論述，附此敘明。
據上論結，本件上訴為一部有理由，一部無理由，依民事訴訟法
第450條、第449第1項、第79條，判決如主文。
中    華    民    國   100    年    3     月    22    日
                民事第二庭    審判長法  官  邱森樟
                                    法  官  謝說容
                                    法  官  蔡秉宸
以上正本係照原本作成。
上訴人得上訴。
被上訴人不得上訴。
如對本判決上訴，須於收受判決送達後20日內向本院提出上訴書
狀，其未表明上訴理由者，應於提出上訴後20日內向本院提出上
訴理由書（須按他造人數附具繕本）。
上訴時應提出委任律師為訴訟代理人之委任狀。具有民事訴訟法
第466條之1第1項但書或第2項之情形為訴訟代理人者，另應附具
律師及格證書及釋明委任人與受任人有該條項所定關係之釋明文
書影本。如委任律師提起上訴者，應一併繳納上訴審裁判費。
                                    書記官  紀美鈺
中    華    民    國   100    年    3     月    23    日
                                                      Ａ